【裁判字號】    94,易,2345
【裁判日期】    950116
【裁判案由】    詐欺等
【裁判全文】
臺灣臺中地方法院刑事判決              94年度易字第2345號
公  訴  人  臺灣臺中地方法院檢察署檢察官
被      告  甲○○
上列被告因偽造文書案件，經檢察官聲請簡易判決處刑（九十四
年度偵字第一五九七０號），經本院豐原簡易庭認為不宜逕以簡
易判決處刑，簽由本院刑事庭依通常程序審理（九十四年度豐簡
字第七二○號），本院判決如下：
    主    文
甲○○無罪。
    理    由
一、公訴意旨略以：被告甲○○明知其在位於臺中縣東勢鎮○○
    段石角小段二八二一地號之共有土地上（下稱系爭土地）僅
    實際種植桃樹，並未種植梨樹，而其上之梨樹係系爭土地之
    另一共有人丙○○所種植，惟被告竟基於為自己不法所有及
    使公務員登載不實之意圖，於向臺中縣東勢鎮鎮公所（下稱
    東勢鎮公所）申請農業天然災害現金救助時，在九十四年度
    （三月低溫）農業天然災害現金救助申請表上填寫其在上開
    系爭土地上有種植桃樹及梨樹二種農作物，使不知情之東勢
    鎮公所承辦公務員乙○○陷於錯誤，將此不實事項登載於職
    務上所掌農會轉帳名冊之公文書後，溢發一萬五千元農業天
    然災害救助金予被告，足以生損害於丙○○及東勢鎮公所。
    因認被告係犯刑法第二百十四條之使公務員登載不實罪嫌及
    同法第三百三十九條第一項之詐欺取財罪嫌云云。
二、本件公訴人認被告涉有刑法第二百十四條之使公務員登載不
    實罪嫌及同法第三百三十九條第一項之詐欺取財罪嫌，無非
    係以上開事實，業據被告坦承不諱，核與證人丙○○及乙○○證述情節相符，並有九十四年度（三月低溫）農業天然災
    害現金救助申請表、切結書、土地登記第一類謄本、代理東
    勢鎮公庫送款憑單及照片附卷可稽，為其論據。
三、按犯罪事實應依證據認定之，無證據不得認定犯罪事實；又
    被告否認犯罪事實所持之辯解，縱屬不能成立，仍非有積極
    證據足以證明其犯罪行為，不能遽為有罪之認定，刑事訴訟
    法第一百五十四條第二項、最高法院三十年上字一八三一號
    判例參照。復按刑事訴訟法上所謂認定犯罪事實之證據，係
    指足以認定被告確有犯罪行為之積極證據而言，該項證據自
    須適合於被告犯罪事實之認定，始得採為斷罪資料；且犯罪
    事實之認定，應憑真實之證據，倘證據是否真實尚欠明顯，
    自難以擬制推測之方法，為其判斷之基礎；又刑法第二百十
    四條之罪，須一經他人聲明或申報，公務員即有登載之義務
    ，並依其所為之聲明或申報予以登載，而屬不實之事項者，
    始足構成，若其所為之聲明或申報，公務員尚須為實質之審
    查，以判斷其真實與否，始得為一定之記載，即與該罪之要
    件不符，最高法院二十九年上字第三一○五號、五十三年台
    上字第六五六號及七十三年度台上字第一七一０號分別著有
    判例可資參照。
四、訊據被告固坦承其確有填載上開申請表向東勢鎮公所申請農
    業天然災害救助，其後則因鎮公所人員通知有溢發一萬五千
    元之情，遂將該筆款項繳回等情不諱。惟仍堅詞否認有何公
    訴人所指之犯行，辯稱：其確為系爭土地之共有人，業已依
    規定提出土地第一類登記謄本以為證明，且系爭土地上確有
    種植桃樹及梨樹，亦經鎮公所人員到場查核，其提出申請時
    不知該筆救助金之補助對象以現耕者為限，係事後經東勢鎮
    公所人員乙○○通知，始知有溢領情形，然隨即自行繳回溢
    收款，並無詐欺取財之意圖及使公務人員登載不實之情等語
    。經查：
（一）被告確係持有系爭土地三分之二權利範圍之共有人，另一
      土地共有人則為丙○○，而被告向東勢鎮公所申請農業天
      然災害救助時，確有在申請表上填載梨樹及桃樹之申請作
      物別，然系爭土地上之梨樹實為丙○○所種植，依該災害
      救助辦法第五條：「救助對象，係指實際從事農、林、漁
      、牧生產之自然人。」規定，被告僅可填載其實際種植之
      桃樹，非得同時申請梨樹部分之救助金，故確有溢領依梨
      樹受損面積核發之救助金一萬五千元，然被告隨後業依通
      知於九十四年七月二十二日繳回全數溢領款項等情，業據
      被告供承在卷，核與證人丙○○及乙○○於警詢時證述情
      節相符，並有農業天然災害救助辦法及相關解釋規定函、
      九十四年度（三月低溫）農業天然災害現金救助申請表、
      切結書、土地登記第一類謄本、代理東勢鎮公庫送款憑單
      及照片附卷可稽，自堪先認定。
（二）上開災害救助之申請人填具申請表向東勢鎮公所請求災害
      補助後，東勢鎮公所人員須依規定至申請人陳報之地號進
      行現場實際查勘並製作會勘表，其後再依實際損害及權利
      面積審核後發給救助金，並非一經申請即依申請表補償，
      申請人對勘查結果則有複查權：經查，本件承辦人乙○○
      確有依被告所提土地登記謄本等資料，先打電話向被告確
      認地點後，至現場進行實際查勘確認系爭土地上確有種植
      桃樹及梨樹後，始發給被告救助金三萬五千元，並依規定
      公告准予對核定結果提出複查，且登載轉帳名冊，尚非逕
      依被告上開申請即核發救助金等情，業據證人乙○○迭次
      於警詢及本院審理時證述詳實，且有東勢鎮公所九十四年
      十二月八日東鎮農字第０九四００二一五０七號函覆及所
      附九十四年五月三日東鎮農字第０九四０００七四一一號
      公告、轉帳名冊及土地登記第一類謄本等存卷可佐，當認
      屬實。是以，東勢鎮公所人員承辦上開災害救助時，並非
      一經申請人即被告申報系爭土地上所種植之桃樹及梨樹受
      損，即有核發上開救助金及登載轉帳名冊之義務，尚須至
      現場會勘，並給予申請人複查期間，而為實質審查，以判
      斷被告上開申報事項之真實與否後，始得為一定記載，允
      無疑義。揆諸上開說明，被告填載上開申請表請求核發災
      害救助金之行為，自無成立使公務員登載不實罪之餘地。
（三）被告確實不知該筆救助金之補助對象以現耕者為限，係事
      後經鎮公所人員通知，始知因此有溢領情形，並隨即將溢
      領部分繳回：首查，東勢鎮公所係將農委會通知鎮公所辦
      理上開災害救助之函文、東勢鎮公所受理申請之公告連同
      載明：「救助對象，係指實際從事農、林、漁、牧生產之
      自然人。」等內容之農業天然災害救助辦法交予各里辦公
      室及農會產銷班，再由各里幹事及農會產銷班班長透過廣
      播或口頭方式通知農、漁民申請等情，業據證人乙○○證
      述詳實，且有本院公務電話紀錄表存卷足參，是被告提出
      本件申請時，究否已透過里幹事或農會產銷班班長以廣播
      或口頭方式通知，而知悉該筆救助金之補助對象以實際耕
      作者為限，並非無疑，則被告辯稱上情，已屬有據。況且
      ，佐以證人乙○○於本院審理時證稱：「（問：現耕者才
      能申請的規定，當時有無告知被告？）沒有告知，大部分
      人都不知道，要是我自己沒有承辦這個業務，我自己也不
      清楚。（問：本件是丙○○去舉發後，甲○○才退錢的嗎
      ？）調查站通知我，我才打電話給甲○○，我跟他說你好
      像多領了一萬五千元，他就直接將錢還給我，當時我忘記
      有無告訴他要現耕者才能領錢。（問：你到底有無跟被告
      說要現耕者才能領？）應該是事後，應該有，但記不太清
      楚。」等語，以及證人丙○○於本院審理時證稱：「（問
      ：本件天然災害補助，你也有去申請？）有。（問：你去
      申請時，承辦人員有無告知你要現耕者才能申請？）不知
      道。」等情，益徵被告同於另一申請人丙○○及大部分申
      請人，而均不知上開救助對象有所限制，其確係因事先未
      獲充分告知，實不知申請救助人以實際耕作者為限，始提
      出土地登記謄本證明其共有系爭土地三分之二之權利，並
      將系爭土地上確有種植之桃樹及梨樹等內容均據實填載在
      申請表上以為申請，迨事後知悉上開申請資格不符時，隨
      即繳回全部溢收款項，而顯無溢領該等梨樹天然災害救助
      金之不法所有意圖，甚為明確。
（四）揆諸前揭說明，參諸卷內現存證據，既無法證明被告確有
      上開使公務員登載不實及詐欺取財之犯行，且復查無其他
      積極證據足資證明被告有公訴人所指之行為，核屬不能證
      明被告犯罪，自應諭知被告無罪之判決。
據上論斷，應依刑事訴訟法第四百五十二條、第三百零一條第一
項前段，判決如主文。
中    華    民    國    95    年    1   月      16    日
                  刑事第一庭  審判長法  官  李平勳
                                    法  官  曾佩琦
                                    法  官  許惠瑜
以上正本證明與原本無異。
如不服本判決，應於判決送達後十日內向本院提出上訴狀，上訴
於臺灣高等法院臺中分院（須附繕本）。
                                    書記官  陳其良
中    華    民    國    95    年    1   月     16     日


司法院資訊處製作；財團法人民間司法改革基金會備份。
